臺灣高等法院民事判決　　　　　　　　99年度上易字第1044號
上　訴　人　黃煥基
　　　　　　黃桂枝
　　　　　　黃煥光
共　　　同
訴訟代理人　李敬之律師
被　上訴人　莊倩茵
　　　　　　莊倩茹
共　　　同
訴訟代理人　藍弘仁律師
上列當事人間返還不當得利事件，上訴人對於中華民國99年9月
23 日臺灣臺北地方法院99年度訴字第386號第一審判決提起上訴
，本院於100年6月21日言詞辯論終結，本院判決如下：
    主  文
上訴駁回。
第二審訴訟費用由上訴人負擔。
    事實及理由
一、被上訴人主張：訴外人王凌九、張梅麗、黃捷芳及被上訴人
    莊倩茹（下稱莊倩茹，與莊倩茵則合稱被上訴人）原共有坐
    落臺北市○○區○○段一小段556號地號土地（面積227平方
    公尺，下稱系爭土地），系爭土地之114.97平方公尺為門牌
    號碼臺北市○○○路○段190巷11號1至4樓建物（建號217至
    220號）之基地，其餘112.03平方公尺為空地（下稱系爭空
    地）。嗣被上訴人莊倩茵（下稱莊倩茵）於民國93年11月19
    日向莊倩茹買得其系爭土地之應有部分。詎共有人之一黃捷
    芳未經其他共有人之同意無權占用系爭空地中之74平方公尺
    ，增建未經保存登記之建物作為店面出租他人使用，侵害其
    他共有人之權利。而黃捷芳已過世，其繼承人為上訴人黃煥
    基、黃桂枝、黃煥光，伊等自得請求其負不當得利及侵權行
    為之責任。系爭空地共有人得按月請求相當於租金之不當得
    利為新臺幣（下同）53,773元（87,200×74×10％÷12＝53
    ,773元，元以下四捨五入，下同），以5年之請求時效計算
    ，共有人得請求之總額為3,226,400元，莊倩茵就系爭空地
    之應有部分為1/4，自93年11月19日取得所有權，迄本件起
    訴共1,688天，則莊倩茵得請求之金額為746,050元【3,226,
    400÷4×（1688/365×5）＝746,050），而莊倩茵取得所有
    權前之權益為莊倩如所有，故莊倩如得請求之金額為60,550
    元【（3,226,400÷4）－746,050＝60,550元）。另上訴人
    應自98年7月4日起至返還占用土地之日止，按月給付莊倩茵
    13,443元（53,773÷4＝13,443），爰依民法第179條、第
    184條第1項前段規定，聲明請求：(一)上訴人應連帶給付莊倩
    茵746,050元，及自起訴狀繕本送達翌日起至清償日止，按
    年息5％計算之利息，暨自98年7月4日起至拆屋還地之日止
    ，按月給付莊倩茵13,443元。(二)上訴人應連帶給付莊倩茹
    60,550元，及自起訴狀繕本送達之翌日起至清償日止，按年
    息5％計算之利息。(三)願供擔保請准宣告假執行。
二、上訴人則以：否認伊等及其被繼承人黃捷芳有無權占有系爭
    空地之事實，黃捷芳於63年3月15日係經當時系爭土地其他
    所有權人舒慶雲、黃瑋彤、王凌九同意使用系爭空地，並簽
    有土地使用權同意書，且未經保存登記之建物早於61年間即
    存在，被上訴人於買受建物及土地時可輕易查知，自應受系
    爭土地使用權同意書之拘束。又上訴人所共有之門牌號碼臺
    北市○○○路○段190巷11號1樓之房屋、基地應有部分及上
    開未經保存登記之建物，均係伊等於92年8月6日以買賣為原
    因取得並登記，並非繼承黃捷芳之財產。是被上訴人請求伊
    等連帶負不當得利及損害賠償責任，並無理由。縱認被上訴
    人之請求有理由，惟伊等占用加建房屋之部分僅63平方公尺
    ，雨遮及陽台本為1樓所有權人得占有使用，並非加建之範
    圍，不應計入等語，資為抗辯。爰聲明：(一)被上訴人之訴及
    其假執行之聲請均駁回。(二)如受不利判決，願供擔保請准宣
    告免假執行。
三、原審為被上訴人一部勝訴、一部敗訴之判決，即判命(一)上訴
    人應給付莊倩茵642,637元，及上訴人黃煥基自98年8月17日
    起、黃桂枝自98年8月5日起、黃煥光自98年8月21日起，均
    至清償日止，按年息5％計算之利息。暨自98年7月4日起至
    上訴人將系爭土地上如原審判決附圖Ａ、Ｃ部分所示之建物
    （面積66平方公尺）拆除，並將該部分土地返還予莊倩茵之
    日止，按月給付莊倩茵11,990元。(二)上訴人應給付莊倩茹51
    ,136元，及上訴人黃煥基自98年8月17日起、黃桂枝自98年8
    月5日起、黃煥光自98年8月21日起，均至清償日止，按年息
    5％計算之利息。並諭知(一)部分於莊倩茵、上訴人分別以22
    萬元、642,637元供擔保後，得、免假執行；(二)部分於莊倩
    茹、上訴人分別以17,000元、51,136元供擔保後，得、免假
    執行。另駁回被上訴人其餘之訴及假執行之聲請。
    上訴人就其敗訴部分提起上訴，其上訴聲明：(一)原判決不利
    於上訴人之部分廢棄。(二)上開廢棄部分，被上訴人在第一審
    之訴及假執行之聲請均駁回。
    被上訴人之答辯聲明：上訴駁回。
四、兩造不爭執事項如下：
  (一)訴外人王凌九、張梅麗、莊倩茵（應有部分各1/4）及上訴
    人（應有部分各1/12）目前為系爭土地（含系爭空地）之共
    有人，有土地登記簿謄本可參【見原審98年度司北調字第10
    9號卷（下稱109號卷）7、8頁】。
  (二)上訴人取得系爭土地暨其上門牌號碼臺北市大安區○○○路
    ○段190巷11號1樓（217建號）之建物，其建物及土地登記謄
    本記載登記原因為買賣，於92年12月22日辦畢所有權移轉登
    記（土地及建物登記簿謄本見原審109號卷7、8、13、14頁
    、原審卷(二)60頁）。
  (三)系爭空地上之未經保存登記建物目前為上訴人所共有及使用
    。
  (四)莊倩茵於93年11月19日以買賣之原因自莊倩茹取得系爭土地
    之所有權應有部分1/4（見原審109號卷8頁）。
五、按各共有人，除契約另有約定外，按其應有部分，對於共有
    物之全部，有使用收益之權；共有物之管理，除契約另有約
    定外，應以共有人過半數及其應有部分合計過半數之同意行
    之，民法第818條、第820條第1項分別定有明文。另未經共
    有人協議分管之共有物，共有人對共有物之特定部分占用收
    益，須徵得其他共有人全體之同意；又共有人如未經協議或
    他共有人之同意而就共有物之全部或一部任意占有用益時，
    已屬侵害他共有人之所有權，故他共有人得本於所有權請求
    除去其妨害或請求向全體共有人返還占用部分；亦得依侵權
    行為之規定，行使損害賠償請求權；亦得依不當得利之規定
    ，請求返還不當得利，三種請求權具競合之關係，被害之共
    有人得擇一而為主張。經查：
  (一)上訴人因買賣而自出賣人黃捷芳處取得系爭未經保存登記建
    物之事實上處分權：
    1.查上訴人之父黃捷芳前於90年間曾因涉犯竊佔罪嫌經臺灣
      臺北地方法院檢察署（下稱臺北地檢署）檢察官偵查，於
      偵查中系爭土地共有人之一即證人王凌九（土地所有權應
      有部分1/4，為4樓住戶）曾具結證稱：「其當初購買該處
      時，曾言明該頂樓由其使用，買受時一樓原係院牆，約係
      20年前由被告黃捷芳改建，改建時，曾經其妻代其簽立土
      地使用權同意書」等語，嗣該承辦檢察官以追訴權時效完
      成為由，而對黃捷芳為不起訴處分，此有臺北地檢署90年
      度偵字第11244號不起訴處分書可參（見原審卷(二)29頁反
      面），是由證人王凌九之證言，足認系爭未經保存登記之
      建物為上訴人之父黃捷芳所增建。
    2.按違章建築之讓與，雖因不能為移轉登記，而不能為不動
      產所有權之讓與，但受讓人與讓與人間如無相反之約定，
      應認為讓與人已將該違章建築之事實上處分權讓與受讓人
      。未保存登記不動產之受讓人，法律上雖未取得所有權，
      但仍取得事實上之處分權及占有。上訴人於92年8月6日向
      其父黃捷芳購買系爭土地及同地段557地號（權利範圍各
      1/4）及坐落系爭土地之門牌號碼臺北市○○○路○段190
      巷11號1樓建物（權利範圍全部），並約定房屋按現況點
      交，房地於92年12月22日辦畢所有權移轉登記等情，業據
      其提出不動產買賣契約書為證（見原審卷(二)16至19頁），
      復有土地及建物登記簿謄本可稽（見原審109號卷7至14頁
      ），堪予採信。系爭未辦理保存登記建物為黃捷芳所增建
      ，且於出賣基地及房屋所有權予上訴人時已存在，一併讓
      與由上訴人占有使用，則堪認黃捷芳已將系爭未辦理保存
      登記建物之事實上處分權讓與予上訴人，故上訴人因買賣
      而取得該未經保存登記建物之事實上處分權。
  (二)系爭空地為各共有人所共有，上訴人並無單獨占有使用之權
    利：
    1.上訴人主張系爭空地原築有圍牆並設有獨立大門，供1樓
      住戶獨立使用，1樓大門出入口與2至4樓出入口不同，其
      設計上顯係專供1樓住戶負責管理、使用圍牆內之空地，
      系爭空地上存在之未經保存登記建物非屬無權占有云云（
      見本院卷18頁），惟經本院委請臺北市建築管理處，查明
      系爭門牌號碼台北市○○○路○段190巷11號建物（1樓至
      4樓）之使用執照卷，據該54使字第141號使用執照竣工平
      面圖顯示，系爭空地並無圍牆存在，應屬於該基地之法定
      空地等語，有臺北市建築管理處99年12月23日北市都建查
      字第09974012900號函可參（見本院卷88頁），復經證人
      黃毓舜（即臺北市建築管理處人員）到庭證述：這張使用
      執照竣工圖，塗綠色的部分都是法定空地，系爭建物是BA
      -29，從紅色邊界線來看當初沒有築圍牆，紅色原子筆畫
      的是基地臨道路的界線，面臨道路的稱為建築線等語（見
      本院卷98頁反面，竣工圖影印本見本院卷22頁，原本附該
      使用執照卷內），故由臺北市建築管理處及證人黃毓舜之
      說明，系爭空地並無圍牆，係屬於基地之法定空地。上訴
      人主張有圍牆，專供1樓住戶使用云云，顯非事實。
    2.上訴人再主張前揭556、557地號土地之共有人於63年3月
      15日曾出具一紙土地使用權同意書，同意由1樓住戶占有
      使用系爭空地，故土地共有人間存有分管契約，被上訴人
      買受土地及建物在後，自應受分管協議之拘束云云，無非
      舉上開土地使用權同意書為證（見原審卷(二)15頁），然檢
      視土地原共有人黃捷芳、舒慶雲、黃瑋彤、王凌九蓋章之
      上開土地使用權同意書載明：「茲有０等人，擬在下列土
      地建築建築物／雜項工作物０棟，業經０等人完全同意，
      為申請建造／雜項執照，特立同意書為憑（本同意書應從
      同意日起０年內提出申請執照，逾期無效）」等語，是該
      土地使用權同意書僅係各土地共有人出具，以供持有人於
      一定期間之內，持以向主管機關申請建造或雜項執照之用
      。而系爭未經保存登記建物（即俗稱違章建築），並非可
      申請建造執照或雜項執照之建物，是難認先前出具土地使
      用權同意書之土地各共有人，有同意共有人之一黃捷芳於
      系爭空地上增建未經保存登記之建物。換言之，黃捷芳於
      系爭空地上增建未經保存登記之建物，已逾越土地各共有
      人出具土地使用權同意書之同意範圍，難認各共有人同意
      黃捷芳以增建未經保存登記建物即違章建築之方式，單獨
      一人占有使用系爭空地。證人王凌九於偵查中之前揭證言
      ，亦僅能證明其曾由妻子代為簽署土地使用權同意書，並
      無法證明證人王凌九同意黃捷芳以增建違章建築之形式占
      有使用系爭空地。是上訴人持該紙土地使用權同意書欲證
      明土地共有人之間就系爭空地有分管協議存在云云，委不
      足採。再則，系爭空地為基地之法定空地，業如前述，縱
      使土地各共有人曾同意黃捷芳，使用法定空地，亦僅得以
      「空地」之形態而利用，土地各共有人並無權限可授權或
      同意黃捷芳變更法定空地，任意搭建違章建築使用。上訴
      人復主張被上訴人取得土地及建物之時間在後，應受分管
      協議之拘束云云，惟既然無法證明各共有人之間有分管協
      議存在，即無被上訴人是否應受拘束之問題，上訴人此之
      主張，要無可取。
  (三)綜上，上訴人對於系爭空地上所存在之未經保存登記建物即
    違章建築以買賣為原因，而有事實上之處分權。其復無法證
    明對於系爭空地有得單獨占有使用之權利，被上訴人以共有
    權受侵害為由，依民法侵權行為、不當得利之規定，請求上
    訴人負損害賠償、返還所受利益（競合請求），洵屬有據。
六、又按無法律上之原因而受利益，致他人受損害者，應返還其
    利益，民法第179條規定定有明文。次按依不當得利之法則
    請求返還不當得利，以無法律上之原因而受利益，致他人受
    有損害為其要件，故其得請求返還之範圍，應以對方所受之
    利益為度，非以請求人所受損害若干為準，無權占有他人土
    地，可能獲得相當於租金之利益為社會通常之觀念，最高法
    院61年台上字第1695號判例參照。經查：
  (一)莊倩茹以買賣為原因於84年2月15日取得系爭土地（包含系
    爭空地）所有權應有部分1/4，嗣於93年11月19日亦以買賣
    為原因，移轉系爭土地所有權應有部分1/4予莊倩茵。而上
    訴人係於92年12月22日共有取得系爭土地所有應有部分1/4
    及1樓建物所有權全部、系爭未經保存登記建物之事實上處
    分權，此有土地登記謄本、臺北市大安地政事務所不動產異
    動索引表可稽（見原審109號卷7至9頁、原審卷(二)36至38頁
     ），故莊倩茹請求上訴人返還自93年7月2日起至93年11月
    18日止之不當得利（被上訴人於98年7月3日起訴，以此推算
    起訴前5年之不當得利，應自93年7月2日起算，計140日）；
    莊倩茵請求上訴人返還自93年11月19日起至返還系爭空地止
    之不當得利，即屬有據。
  (二)被上訴人主張系爭未經保存登記建物無權占用系爭空地為74
    平方公尺云云。查經原審現場勘驗並囑託臺北市大安地政事
    務所派員會同測量，系爭11號1樓建物連同空地均加蓋，分
    作5間店面使用，原審承辦法官諭知地政人員，由建物牆面
    為基準測量，量至地界線，並由被上訴人申請建物原竣工圖
    判斷有無雨遮，若有雨遮，則測量雨遮面積，另就陽台面積
    測量計算，此有勘驗筆錄可參（見原審卷(一)26頁），顯係將
    已增建之建物再區分為雨遮、陽台、其他加蓋建物三部分，
    其測量結果，雨遮為3平方公尺（Ｃ部分），陽台為8平方公
    尺（Ｂ部分）、其餘加建部分為63平方公尺（Ａ部分），有
    複丈成果圖可憑（見原審卷(一)33頁）。爰參酌上訴人所有之
    前揭11號（1樓）之建物所有權範圍，依建物登記第二類謄
    本上記載：「層次：1樓、附屬建物用途：陽台、面積：7.9
    1平方公尺」（見原審卷(二)60頁），又大安地政事務所99年8
    月6日北市大地二字第09931169000號函亦表示：「臺北市○
    ○區○○段1小段556號地號土地複丈成果圖所示Ｂ部分登記
    簿記載為敦化南路1段190巷11號之附屬建物，Ｃ部分並未辦
    理登記」等語（見原審卷(二)86頁），足見複丈成果圖所示Ｂ
    部分為上訴人共有之前揭11號（1樓）建物之附屬部分，被
    上訴人主張此部分為上訴人無權占有云云，洵屬無據（因Ｂ
    部分即陽台，並未計入無權占有之面積，故土地複丈成果圖
    中就陽台測量為8平方公尺，而建物謄本上登載7.91平方公
    尺，數據不同，本院無論究之必要，併予敘明）。是上訴人
    無權占有系爭空地之部分應為複丈成果圖所示Ａ、Ｃ部分，
    面積應為66平方公尺（63＋3＝66）。至於上訴人認前揭Ｃ
    部分即雨遮，其可單獨占有使用，不應計入無權占有之面積
    云云，然所謂「雨遮」僅係設置於窗戶之上緣，避免下雨時
    ，雨勢直接衝擊窗戶，並不代表雨遮垂直投影之空地得由上
    訴人（即1樓住戶）單獨使用，是上訴人主張雨遮之3平方公
    尺面積應扣除云云，殊非可採。
  (三)按城市地方房屋之租金，以不超過土地及其建築物申報總價
    年息10％為限，土地法第97條第1項定有明文，而土地法第
    97條所謂土地及建築物之總價額，土地價額依法定地價，建
    築物價額依該管直轄市或縣（市）地政機關估定之價額，為
    土地法施行法第25條所明定。又所謂法定地價，依土地法第
    148條規定，則指土地所有人依該法規定所申報之地價，而
    在平均地權條例施行區域，係指土地所有人於地政機關舉辦
    規定地價或重新規定地價時之公告期間內申報之地價，未於
    該期間內申報者，以公告地價之80％為其申報地價，平均地
    權條例第16條亦規定甚明。惟此年息10％為限，乃指房屋租
    金之最高限額而言，非謂所有租賃房屋之租金必須照申報價
    額年息10％計算之，尚須斟酌基地之位置，工商繁榮程度、
    使用人利用基地之經濟價值、所受利益，彼等關係及社會感
    情等情事以為決定之，最高法院46年台上字第855號、68年
    台上字第3071號判例亦可參照。爰審酌下列因素：
    1.系爭空地坐落於臺北市○○○路190巷與忠孝東路4段101
      巷之交叉路口，屬於大安區，步行3至5分鐘即可到達鄰近
      之捷運忠孝復興站、忠孝敦化站及公車站，附近均為商業
      區，步行至太平洋崇光百貨約需5至10分鐘，附近精品店
      鋪、商家林立等情，有原審勘驗筆錄、現場照片可憑（見
      原審卷(一)26頁、卷(二)46至49頁）。
    2.上訴人將11號1樓之建物連同增建之未經保存登記建物（
      總面積188.88平方公尺，114.97＋7.91＋63＋3＝188.88
      ），隔成5間店面，其中4間（即Ａ、Ｂ、Ｃ、Ｄ店）出租
      予他人使用，1間自用，為上訴人自陳，並提出租金明細
      表1紙為證（見原審卷(二)31頁），本院計算Ａ、Ｂ、Ｃ、
      Ｄ店二年期間之租金收入為5,292,000元。另該11號1樓建
      物含附屬建物陽台（114.97＋7.91＝122.88）之使用收益
      應歸屬於上訴人，則無權占有之66平方公尺，二年之租金
      收益為1,849,174元，一年租金收益為924,587元。若以66
      平方公尺，96年至98年之公告地價為每平方公尺109,000
      元，申報地價每平方公尺87,200元（見原審卷(二)78頁），
      以年息10％計算，則為575,520元，顯然上訴人出租之收
      益高於土地申報價值之年息10％。
      【計算式：
      Ａ店：自97年9月1日起至99年8月31日止，每月40,000元
            、45,000元，計102萬元。
      Ｂ店：自98年12月1日起至99年11月30日止，每月58,000
            元，計1,392,000元（58,000×24＝1,392,000）
      Ｃ店：自97年10月1日起至99年9月30日止，每月65,000
            元，計1,560,000元（65,000×24＝1,560,000）
      Ｄ店：自97年11月1日起至99年10月31日止，每月55,000
            元，計1,320,000元（55,000×24＝1,320,000 ）
      1,020,000＋1,392,000＋1,560,000＋1,320,000＝5,292,
      000；
      5,292,000×66/188.88＝1,849,174
      66×87,200×10％＝575,520】
    3.綜上，系爭空地坐落所在位置為商業區，位於臺北市○○
      ○路上，鄰近市○○道、忠孝東路，附近百貨公司、商店
      林立，生活機能良好，交通便利，上訴人占有使用系爭空
      地加蓋再出租予他人租金所得之經濟效益甚高等情，及被
      上訴人亦主張以土地申報總價息10％計算其所受之損害（
      見其民事綜合辯論意旨狀，原審卷(二)69頁），故原審核定
      系爭空地使用收益所得之租金以土地申報地價年息10％計
      算，洵屬適當公允。
  (四)上訴人占用系爭空地之面積為66平方公尺，已如前述。而系
    爭土地93年至95年、96年至98年、99年之公告地價為每平方
    公尺101,000元、109,000元、118,000元，申報地價為每平
    方公尺80,800元、87,200元、94,400元（即101,000×80％
    ＝80,800，109,000×80％＝87,200，118,000×80％＝94,4
    00）亦有公告現值及公告地價表可憑（見原審卷(二)78頁）。
    準此，被上訴人所得請求返還之不當得利數額如下：
    1.莊倩如部分：
      自93年7月2日至93年11月18日（共140日），為51,136元
      。（80,800×66×10％×140/365×1/4＝51,136）
    2.莊倩茵部分：
    (1)自93年11月19日至95年12月31日（共773日），為282,346
      元。（80,800×66×10％×773/365×1/4＝282,346）。
    (2)自96年1月1日至98年7月3日（共914日），為360,291元。
      （87,200×66×10％×914/365×1/4＝360,291
      282,346＋360,291＝642,637）
    (3)自98年7月4日起至如原審判決附圖Ａ、Ｃ部分所示之土地
      返還之日止，上訴人應按月返還相當於租金之不當得利為
      11,990元（87,200×66×10％÷12×1/4＝11,990）。
七、綜上所述，被上訴人依民法第179條之不當得利返還請求權
    ，請求：(一)上訴人應給付莊倩茵642,637元，及上訴人黃煥
    基自98年8月17日起、黃桂枝自98年8月5日起、黃煥光自98
    年8 月21日起，均至清償日止，按年息5％計算之利息。暨
    自98年7月4日起至上訴人將系爭空地如原審判決附圖Ａ、Ｃ
    所示之土地返還予莊倩茵之日止，按月給付莊倩茵11,990元
    。(二)上訴人應給付莊倩茹51,136元，及上訴人黃煥基自98年
    8月17日起、黃桂枝自98年8月5日起、黃煥光自98年8月21日
    起，均至清償日止，按年息5％計算之利息部分，為有理由
    ，應予准許。原審就上開部分，為上訴人敗訴之判決，並依
    聲請分別諭知兩造供擔保後，得、免假執行，核無不合。上
    訴意旨指摘原判決上開部分不當，求予廢棄改判，為無理由
    ，應駁回其上訴。
八、本件事證已臻明確，兩造其餘攻擊防禦方法及立論之證據資
    料，均經本院審酌後，對判決結果不生影響，爰無庸逐一論
    述；又被上訴人之不當得利返還請求權既有理由，則其另一
    侵權行為損害賠償請求權部分，本院無另予論述必要，均併
    予敘明。
九、據上論結，本件上訴為無理由，依民事訴訟法第449條第1項
    、第78條、第85條第1項前段，判決如主文。
中    華    民    國   100    年    7     月    19    日
                  民事第十六庭
                        審判長法  官  王聖惠
                              法  官  謝碧莉
                              法  官  呂淑玲
正本係照原本作成。
不得上訴。
中    華    民    國   100    年    7     月    19    日
                              書記官  明祖全